臺灣臺南地方法院民事判決
110年度訴字第1828號
原      告  台新國際商業銀行股份有限公司

法定代理人  尚瑞強  
訴訟代理人  陳瑋杰  
被      告  凃淑娟  

            凃黃月子

            凃淑芬  

            凃永成  

            凃秀華  

上列1人
訴訟代理人  藍慶道律師
被      告  凃淑美  

上列當事人間請求撤銷遺產分割登記事件，經本院於民國111年1
月19日言詞辯論終結，判決如下：
    主    　文
原告之訴駁回。
訴訟費用由原告負擔。
    事實及理由
壹、程序方面：
    本件除被告凃秀華之訴訟代理人於言詞辯論期日有到場辯論
    外，其餘被告經合法通知，均未於言詞辯論期日，核均無民
    事訴訟法第386條各款所列情形，爰依原告之聲請，由其一
    造辯論而為判決。
貳、實體方面：　　
一、原告主張：被告凃淑娟前向原告申辦現金卡及信用卡使用，
    惟未依約還款，計至民國110年11月9日止，尚積欠新臺幣（
    下同）700,318元及約定利息未清償，原告已取得本院94年
    度促字第11293號、93年度促字第38193號支付命令及確定證
    明書在案。嗣原告查得被告凃淑娟之父凃樹元於110年4月28
    日死亡，遺有坐落臺南市○○區○○段0000地號土地及同段58建
    號門牌臺南市○○區○○路00巷0弄0號房屋（下稱系爭不動產）
    之遺產，被告凃淑娟未向法院為拋棄繼承，依法為遺產繼承
    人，已繼承取得系爭不動產權利，竟於110年6月10日與其他
    繼承人即被告凃黃月子、凃淑芬、凃永成、凃秀華、凃淑美
    （下稱被告凃黃月子等5人）訂定有害於債權人之遺產分割
    協議，協議系爭不動產由被告凃永成分割繼承取得，並於11
    0年10月12日辦理分割繼承登記。被告凃淑娟上開所為係將
    其已繼承系爭不動產之應繼分無償移轉予被告凃永成，而有
    害於原告之債權，為此，依民法第244條第1項、第4項之規
    定提起本件訴訟等語。並聲明：被告就系爭不動產於110年6
    月10日所為遺產分割協議之債權行為，及於110年10月12日
    所為分割協議所有權之物權行為均應予撤銷。被告凃永成於
    110年10月12日就系爭不動產以分割繼承為原因所為之所有
    權移轉登記應予塗銷。
二、被告則答辯：
　㈠分割遺產協議屬高度人格行為，非可得撤銷之財產行為，縱
    為財產行為仍屬於多數繼承人間之共同行為，無法單獨區隔
    而分離出被告凃淑娟之部分。
　㈡被繼承人凃樹元遺有系爭不動產及動產、現金、金飾等遺產
    ，被告凃淑娟於凃樹元生前不定期向凃樹元及被告凃黃月子
    等5人借款，金額從數千元至數十萬元不等，被告凃淑娟向
    凃樹元借得之款項至少為125萬元以上，且凃樹元生前係由
    被告凃永成扶養照護，復依凃樹元之遺願及地方傳統習俗傳
    子不傳女，被告凃淑娟及被告凃黃月子等5人乃協議系爭不
    動產由被告凃永成取得，被告凃黃月子、凃淑娟、凃淑芬、
    凃秀華、凃淑美則取得動產、現金及金飾，其中被告凃淑娟
    取得現金56,000元及部分金飾，本件遺產分割協議係抵銷被
    告凃淑娟積欠凃樹元及被告凃黃月子等5人之借款債務，非
    無償行為，原告依民法第244條第1項之規定，請求撤銷被告
    就系爭不動產所為之遺產分割協議及分割繼承登記行為，顯
    屬無據。
　㈢並聲明：請求駁回原告之訴。　　　
三、本院得心證之理由：
　㈠原告主張被告凃淑娟積欠原告金錢債務未償，原告已取得本
    院94年度促字第11293號、93年度促字第38193號支付命令及
    確定證明書，計至110年11月9日止，尚積欠原告700,318元
    及利息未清償。被告凃淑娟之父凃樹元於110年4月28日死亡
    後遺有系爭不動產遺產，凃樹元之法定繼承人為被告凃淑娟
    及被告凃黃月子等5人，均未拋棄繼承，就系爭不動產於110
    年6月10日簽訂分割繼承協議書，約定由被告凃永成單獨取
    得系爭不動產所有權，被告凃永成已於110年10月12日就系
    爭不動產辦理土地分割繼承登記完畢之事實，業經原告提出
　　本院94年度促字第11293號、93年度促字第38193號支付命令
    及確定證明書在卷可證，並有臺南市臺南地政事務所110年1
    2月10日所登記字第1100114003號函檢附之分割繼承登記申
    請案件資料在卷可憑，堪信為真實。又被告抗辯凃樹元所留
    之遺產並非僅系爭不動產，尚有金融機構存款、現金、金飾
    及借款債權等，被告等人就凃樹元之全部遺產於110年5月30
    日有簽立協議書，約定系爭不動產依凃樹元遺願及因凃樹元
    係由被告凃永成扶養照顧，且喪葬費及日後牌位祭祀等均應
    由被告凃永成負責，母親凃黃月子老年安養亦需由被告凃永
    成負擔支付等因素，將系爭不動產歸由唯一男性繼承人即被
    告凃永成繼承，女性繼承人均不繼承系爭不動產，其餘存款
    、現金則由全部繼承人平均繼承，金飾則分由女兒即被告
　　凃淑娟、凃淑芬、凃淑美、凃秀華四人平均繼承取得，另凃
    樹元對被告凃淑娟、凃淑芬之借款債權均不再追究，繼承人
    均不再對凃淑娟、凃淑芬追討等情，亦據被告提出協議書一
    份附於本院第59頁至62頁可憑，原告對上開協議書之真正不
    爭執，是被告上開抗辯亦屬事實可採。
  ㈡原告依民法第244條第1項、第4項規定，訴請撤銷被告就系爭
    不動產所為之遺產分割協議及被告凃永成就系爭不動產之分
    割繼承登記行為，並請求被告凃永成塗銷系爭不動產之分割
    繼承登記等情，為被告所否認，並以前詞置辯。經查：
  ⒈按繼承權之拋棄，係指繼承人於法定期間否認繼承對其發生
    效力之意思表示，即消滅繼承效力之單獨行為。而拋棄因繼
    承所取得之財產，係於繼承開始後，未於法定期間拋棄繼承
    權，嗣就其已繼承取得之財產予以拋棄，與拋棄繼承權之性
    質迥然有別。繼承權之拋棄，固不許債權人依民法第244條
    第1項規定撤銷之，惟如拋棄因繼承所取得之財產，而將繼
    承所得財產之公同共有權，與他繼承人為不利於己之分割協
    議，倘因而害及債權者，債權人自得依民法第244條第1項行
    使撤銷權。又債務人所為之無償行為，有害及債權者，債權
    人得聲請法院撤銷之，債權人依第1項之規定聲請法院撤銷
    時，得並聲請命受益人或轉得人回復原狀，但轉得人於轉得
    時不知有撤銷原因者，不在此限，為民法第244條第1項及第
    4項所規定。所謂無償行為，單獨行為或契約均屬之。債權
    人行使民法第244條規定之撤銷權，以債務人之行為有害及
    債權為其要件之一。此之所謂害及債權，乃指債務人之行為
    ，致積極的減少財產，或消極的增加債務，因而使債權不能
    獲得清償之情形。
  ⒉原告主張被告凃淑娟為凃樹元之法定繼承人之一，並未拋棄
    繼承，其於被繼承人凃樹元死亡時已繼承取得凃樹元之遺產
    ，固屬可採，惟依被告所提出之分割協議書可知，凃樹元之
    遺產並非僅系爭不動產，尚有現金、金飾以及凃樹元對被告
    凃淑娟及凃淑芬之借款債權，被告凃永成並非獨得全部遺產
    ，被告凃淑娟亦有分得金飾、現金，且免除將來照顧母親凃
    黃月子應負擔之扶養費等等，上開遺產之分割方式係考量被
    繼承人生前意願、繼承人對被繼承人之貢獻（有無扶養之事
    實）、家族成員間感情、被繼承人生前已分配予各繼承人之
    財產（贈與之歸扣）、承擔祭祀義務，以及相互間扶養義務
    等諸多因素，而達成該遺產分割協議，而被告凃永成為獨子
    ，全體繼承人基於上開種種考量，就凃樹元之遺產達成如被
    告所提出協議書內容之分配，自無不可，被告凃淑娟既有分
    配到遺產，且系爭不動產部分係因祭祀及扶養費負擔等等因
    素同意分割由被告凃永成單獨取得，並非被告凃淑娟將其法
    定應繼分全數無償讓與被告凃永成，是原告主張被告就系爭
    不動產之分割協議債權行為及辦理分割繼承登記之物權行為
    係屬無償行為，即無可採，與民法第244條第1項所謂之無償
    讓與行為之要件不符，是原告依民法第244條第1項規定主張
    被告間之遺產分割協議係無償行為，有害其對被告凃淑娟
　　之債權，於法未合，難認可採。
四、綜上所述，被告間就系爭不動產所為之遺產分割協議，並非
    無償行為。從而，原告依民法第244條第1項，請求撤銷被告
    間就系爭不動產所為分割協議及被告凃永成就系爭不動產所
    為分割繼承登記，並依同條第4項之規定，請求塗銷被告凃
    永成就系爭不動產所為分割繼承登記，為無理由，應予駁回
    。
五、訴訟費用負擔之依據：民事訴訟法第78條。
中　　華　　民　　國　　111 　年　　2 　　月　18 　　日
                  民事第三庭    法  官　童來好  
以上正本係照原本作成。
如對本判決上訴，須於判決送達後20日內向本院提出上訴狀。
如委任律師提起上訴者，應一併繳納上訴審裁判費。
中　　華　　民　　國　　111 　年　　2 　　月　18 　　日
                                書記官　郭倢妮